---
title: Proyecto de AED
author:
  - name: Joan Merlos Cremades
    affil: 1,*
  - name: Héctor Torres Muñoz
    affil: 2
affiliation:
  - num: 1
    address:
      Universitat de València
    email: joanmer@alumni.uv.es
  - num: 2
    address:
      Universitat de València
    email: hecto2@alumni.uv.es
correspondence:
  joanmer@alumni.uv.es
# document options
journal: notspecified
type: article
status: submit
# front matter
simplesummary: |
  Proyecto de la asignatura Ánalisis exploratorio de datos del Máster en Ciencia de datos de la Universitat de València.
abstract: |
  En las siguientes páginas se encuentra ...
keywords: |
  Análisis exploratorio de datos, INE, Inserción laboral.
bibliography: mybibfile.bib
endnotes: false
output: 
  rticles::mdpi_article:
    extra_dependencies: longtable
---

# Aclaración de los datos

En la carpeta de datos original se pueden observar dos archivos completamente diferentes, el archivo que se va a proceder a analizar es el de la gente que se graduó en una universidad española durante el curso 2013-2014 (EILU_GRAD_2019.csv). El otro archivo corresponde a la gente que obtuvo un máster en el curso 2013-2014, por lo que no será objeto de nuestro estudio. Habiendo aclarado ya el conjunto de datos a utilizar podemos proceder a analizarlo, limpiarlo y estudiarlo.

# Importación de los datos

En este apartado vamos a proceder a importar el archivo de datos con el que vamos a trabajar, el cual pertenece al INE (Insituto Nacional de Estadística) y trata sobre la inserción laboral de las personas con estudios universitarios o superiores.


Importamos las librerías que vamos a utilizar:
```{r}
library(readr)
library(dplyr)
library(ggplot2)
library(vcd)
```


Importamos los datos:
```{r}
df_raw <- read_delim("./data/EILU_GRAD_2019.csv", 
    delim = "\t", escape_double = FALSE, 
    trim_ws = TRUE)
```
# Preparación de los datos

En primer lugar, seleccionaremos las variables de interés:
```{r}
var <- c('IDENT','SEXO','EDAD','TITU','RAMA','AMBITO','T_UNIV','EST_B12','EST_B16',
         'EST_B13_AMB1','EST_B13_AMB2','EST_B13_AMB3','EST_B17_M1','EST_B17_M2',
         'EST_B17_M3','EST_B21','EST2_SA','IDIOMAS','TRBPRN1','TR_SUELDO',
         'HATR_E11')

df <- df_raw[var]
```

Asignamos a cada variable su tipo, exceptuando a las variables EST_B..., ya qu estas las fusionaremos más adelante como una matriz de tipo factor.
```{r}
df$SEXO <- factor(df$SEXO, levels = c(1,2), labels = c('Hombre', 'Mujer'))
df$EDAD <- as.numeric(df$EDAD)

codi <- c("011101", "011201", "011301", "011401", "011901", "021101", "021201", "021301", "021302", "021401", "021502", "022201", "022202", "022301", "022901", "023101", "023102", "023103", "023104", "023201", "023202", "023901", "031101", "031201", "031202", "031301", "031401", "031402", "031404", "031406", "032101", "032102", "032201", "041201", "041202", "041301", "041302", "041303", "041401", "041402", "041403", "041601", "042101", "051101", "051201", "051202", "051901", "052101", "053101", "053201", "053202", "053203", "053301", "054101", "054201", "061301", "061901", "071101", "071301", "071302", "071401", "071402", "071403", "071404", "071405", "071501", "071502", "071503", "071601", "071603", "071901", "072101", "072102", "072201", "072401", "073101", "073102", "073201", "073202", "081102", "081103", "081201", "082101", "084101", "091101", "091201", "091301", "091401", "091402", "091501", "091502", "091503", "091504", "091505", "091601", "092301", "101401", "101501", "104101", "104103", "109999")

descrip <- c("Pedagogía", "Educación infantil", "Educación primaria", "Otros maestros", "Educación social", "Audiovisual, imagen y multimedia", "Diseño", "Bellas artes", "Historia del arte", "Conservación y restauración", "Música y Artes escénicas", "Arqueología", "Historia", "Filosofía", "Humanidades", "Lengua inglesa", "Lenguas clásicas", "Otras lenguas extranjeras", "Traducción e interpretación", "Lenguas y dialectos españoles", "Literatura", "Lenguas modernas y aplicadas", "Economía", "Política y gestión pública", "Relaciones internacionales", "Psicología", "Antropología social y cultural y Estudios y gestión de la cultura", "Criminología", "Geografía", "Sociología e Igualdad de género", "Comunicación", "Periodismo", "Información y documentación", "Financiera y actuarial", "Finanzas y contabilidad", "Administración y empresa", "Ciencias del trabajo", "Gestión y administración pública", "Marketing", "Protocolo y eventos", "Publicidad y relaciones públicas", "Comercio", "Derecho", "Biología", "Bioquímica", "Biotecnología", "Biomedicina", "Ciencias ambientales", "Química", "Ciencias del mar", "Geografía y ordenación del territorio", "Geología", "Física", "Matemáticas", "Estadística", "Desarrollo de software y de aplicaciones e Ingeniería multimedia", "Informática", "Ingeniería química industrial e Ingeniería medioambiental", "Ingeniería de la energía", "Ingeniería eléctrica", "Ingeniería de computadores", "Ingeniería de sonido e imagen", "Ingeniería de telecomunicación", "Ingeniería electrónica industrial y automática", "Ingeniería en electrónica", "Ingeniería en diseño industrial y desarrollo del producto", "Ingeniería en tecnologías industriales", "Ingeniería mecánica", "Ingeniería aeronáutica", "Ingeniería naval y oceánica", "Ingeniería de organización industrial y Nanotecnología", "Ciencia y tecnología de los alimentos e Ingeniería alimentaria", "Enología", "Ingeniería de materiales e Ingeniería textil", "Ingeniería de minas y energía", "Arquitectura y Urbanismo y paisajismo", "Ingeniería geomática, topografía y cartografía", "Arquitectura técnica", "Ingeniería civil", "Ingeniería agraria y agroalimentaria", "Ingeniería agrícola, agropecuaria y medio rural", "Ingeniería horticultura y jardinería", "Ingeniería forestal y montes", "Veterinaria", "Odontología", "Medicina", "Enfermería", "Ingeniería biomédica y de la salud", "Óptica y optometría", "Fisioterapia", "Logopedia", "Nutrición humana y dietética", "Podología", "Terapia ocupacional", "Farmacia", "Trabajo social", "Actividad física y del deporte", "Turismo", "Náutica y transporte marítimo", "Servicio de transporte terrestre y Servicio de transporte aéreo", "Servicios (otros estudios)")

df$TITU <- factor(df$TITU, levels=codi, labels=descrip)

codi_amb <- c("0112", "0113", "011", "0211", "021", "022", "023", "0311", "0313", "031", "032", "0413", "041", "042", "051", "052", "053", "054", "061", "071", "072", "073", "081", "082", "084", "0912", "0913", "091", "092", "1014", "1015", "109")
desc_amb <- c("Formación de docentes de enseñanza infantil", "Formación de docentes de enseñanza primaria", "Educación (Otros estudios)", "Técnicas audiovisuales y medios de comunicación", "Artes (Otros estudios)", "Humanidades", "Lenguas", "Economía", "Psicología", "Ciencias sociales y del comportamiento (Otros estudios)", "Periodismo y documentación", "Dirección y administración", "Negocios y administración (Otros estudios)", "Derecho", "Ciencias de la vida", "Medio ambiente", "Ciencias químicas, físicas y geológicas", "Matemáticas y estadística", "Informática", "Ingeniería y profesiones afines", "Industria manufacturera y producción", "Arquitectura y construcción", "Agricultura y ganadería", "Silvicultura", "Veterinaria", "Medicina", "Enfermería", "Salud (Otros estudios)", "Servicios sociales", "Actividades físicas y deportivas", "Viajes, turismo y ocio", "Servicios (Otros estudios)")

# 9999 = NA

df <- df %>% mutate(AMBITO = ifelse(AMBITO == "9999",NA, AMBITO))

df$AMBITO <- factor(df$AMBITO, levels=codi_amb, labels=desc_amb)

codi_rama <- c(1, 2, 3, 4, 5)
desc_rama <- c("Artes y humanidades", "Ciencias", "Ciencias sociales y jurídicas", "Ingeniería y arquitectura", "Ciencias de la salud")

df$RAMA <- factor(df$RAMA, levels=codi_rama, labels=desc_rama)

codi_tipu <- c(1, 2, 3, 4)
desc_tipu <- c("Universidad Pública presencial", "Universidad Pública a distancia", "Universidad Privada presencial", "Universidad Privada a distancia")

df$T_UNIV <- factor(df$T_UNIV, levels=codi_tipu, labels=desc_tipu)

# 9 = NA

codi_idi <- c("0", "1", "2", "3", "4", "5")
desc_idi <- c("0", "1", "2", "3", "4", "5 o más")

df <- df %>% mutate(IDIOMAS = ifelse(IDIOMAS == "9",NA, IDIOMAS))

df$IDIOMAS <- factor(df$IDIOMAS, levels=codi_idi, labels=desc_idi)

codi_empl <- c(1, 2, 3)
desc_empl <- c("Trabajando", "En desempleo", "Inactivo")

df$TRBPRN1 <- factor(df$TRBPRN1, levels=codi_empl, labels=desc_empl)

codi_sueldo <- c("1", "2", "3", "4", "5", "6", "7")
desc_sueldo <- c("Menos de 700 euros", "De 700 a 999 euros", "De 1.000 a 1.499 euros", "De 1.500 a 1.999 euros", "De 2.000 a 2.499 euros", "De 2.500 a 2.999 euros", "De 3.000 euros en adelante")

df <- df %>% mutate(TR_SUELDO = ifelse(TRBPRN1 == "9",NA, TR_SUELDO))

df$TR_SUELDO <- factor(df$TR_SUELDO, levels=codi_sueldo, labels=desc_sueldo)

# 9 = NA

codi_tiempo1 <- c("0", "1", "2", "3", "4", "5", "6")
desc_tiempo1 <- c("Continuó al menos 6 meses más en el trabajo que tenía", "Menos de tres meses", "De 3 a 6 meses", "De 6 meses a 1 año", "De 1 año a año y medio", "De 1 año y medio a 2 años", "2 o más años")

df <- df %>% mutate(HATR_E11 = ifelse(TRBPRN1 == "9",NA, HATR_E11))

df$HATR_E11 <- factor(df$HATR_E11, levels=codi_tiempo1, labels=desc_tiempo1)
```

Observamos la cantidad de respuestas vacías en las columnas sobre el MIR, el ámbito de estudio de la primera carrera y la rama de la carrera.
```{r}
sum(is.na(df$EST_B13_AMB1))

sum(is.na(df$EST2_SA))

sum(is.na(df$RAMA))
```
Descartamos la columna del MIR, ya que todo aquel que se encuentre realizándolo o ya lo haya realizado necesariamente debe haver realizado una carrera o máster de la rama de ciencias de la salut. Por tanto, no es redundante conocer esa información para crear la columna con la rama del último estudio realizado.

Seguidamente, nos disponemos a analizar las variables que comienzan por EST, estas poseen información del tipo de estudios que ha realizado y del tipo de cada estudio. Nuestra intención es utilizar dicha información para obtener la cantidad de grados, másteres y carreras que tiene cada entrevistado y además obtener una columna en la que se observe el ámbito del estudio de más nivel que tenga. Para ello vamos a utilizar la librería __dplyr__ en conjunto con las funciones 'mutate' y 'pipe'. Asumimos que los NA significa que no poseen ese estudio. Podríamos ignorar muchas de las columnas porqué hay muy poca gente con 3 grados o 3 máster, peró aún así intentamos mantener los máximos datos posibles
```{r}
df <- df %>% 
  mutate(URAMA = ifelse(!is.na(EST_B21), EST_B21, 
    ifelse(!is.na(EST_B17_M3), EST_B17_M3,
        ifelse(!is.na(EST_B17_M2), EST_B17_M2,
          ifelse(!is.na(EST_B17_M1), EST_B17_M1,
                 RAMA)))))

codi_urama <- c(1, 2, 3, 4, 5)
desc_urama <- c("Artes y humanidades", "Ciencias", "Ciencias sociales y jurídicas", "Ingeniería y arquitectura", "Ciencias de la salud")

df$URAMA <- factor(df$URAMA, levels=codi_urama, labels=desc_urama)
```
Podemos comprobar ahora cuantas personas se han cambiado de rama en comparación con la carrera realizada.
```{r}
sum(sum(df$URAMA != df$RAMA))
```
Una vez se ha obtenido la columna URAMA podemos eliminar del dataframe todas aquellas columnas que no nos son relevantes para graficar.
```{r}
df <- df %>% select(-c('EST_B13_AMB1','EST_B13_AMB2','EST_B13_AMB3','EST_B17_M1',
                       'EST_B17_M2','EST_B17_M3','EST_B21','EST2_SA'))
```


Graficamos ahora dos gráficos de barras comparando la columna con la rama de la primera titulación con la rama del último estudio realizado.
```{r}
ggplot(data=df, aes(x = RAMA)) + geom_bar(aes(fill=SEXO)) +
  theme(axis.text.x = element_text(angle = 45, hjust = 1, size = 10)) + 
  scale_y_continuous(limits = c(0, 16000))
ggplot(data=df, aes(x = URAMA)) + geom_bar(aes(fill=SEXO)) +
  theme(axis.text.x = element_text(angle = 45, hjust = 1, size = 10)) +
  scale_y_continuous(limits = c(0, 16000))
```
Ahora lo hacemos con un diagrama de mosaico.
```{r}
tc <- table(df$RAMA,df$SEXO)
mosaicplot(tc,color=c("#F8766D", "#00BFC4"))
```

Graficamos en un gráfico de barras los estados laborales de las personas analizadas.
```{r}
ggplot(data=df, aes(x = TRBPRN1)) + geom_bar(aes(fill=T_UNIV)) +
  theme(axis.text.x = element_text(angle = 45, hjust = 1, size = 10))
```
De forma auxiliar generamos un dataframe en el que solo se encuentre la población de la encuesta que se encuentra trabajando.
```{r}
df_tra <- df %>% filter(TRBPRN1=='Trabajando')
```

Preparación de la variable TR_SUELDO, dado que esta variable presenta una cantidad elevada de datos faltantes además de una codificación que complica trabajar con los datos. 

Antes de imputar es necesario verificar si podemos realizar imputación condicional obervando si hay relación entre las variables TR_SUELDO y RAMA. Para ello realizamos el test Chi-Cuadrado


```{r}
tabla <- table(df$RAMA, df$TR_SUELDO)
print(tabla)

chi_test <- chisq.test(tabla)
print("RESULTADO TEST CHI-CUADRADO") 
print(chi_test)
```

El resultado del test chi-cuadrado confirma que las variables están estadísticamente relacionadas y por ende pueden usarse para imputación condicional.

A continuación se realiza la imputación condicional de la variable *TR_SUELDO* empleando la moda, el objetivo es completar los valores faltantes en la variable, la cual corresponde con el rango salarial de las personas encuestadas. Para garantizar la coherencia estadística se realiza imputación solamente en individuos que constan como "Trabajando", además se emplea la variable *RAMA* de manera condicional, usando como criterio de sustitución la moda salarial de cada rama. 

El proceso se estructura en fases: preparación de las variables, detección de los valores faltantes (NA), cálculo de la moda, imputación y verificación.

En primer lugar convertimos las variables *RAMA* y *TR_SUELDO* en factores ordenados. Esto es obligatorio ya que ambas variables son categóricas y presentan un número finito de niveles. Además, destacar la conversión de *TR_SUELDO* a factor ordinal ya que los rangos salariales deben tener un orden lógico, en este caso de menor a mayor. Esto permitirá ordenar correcatmente las categorías y realizar comparaciones válidas entre niveles.

En segundo lugar, antes de hacer la imputación, se lleva a cabo un cuantificación del número de observaciones faltantes en *TR_SUELDO* y como estan distribuidas en cada rama. El resultado obtenido fue de 5266 NAs en total, habiendo una mayor proporción de NA en la rama "Ciencias sociales y jurídicas". 

A continuación, se calcula la moda salarial, la cual corresponde con el nivel de sueldo más frecuente dentro de cada rama de estudio. Para calcularla se han considerado únicamente las siguiente obervaciones:
+ La persona se encuentra trabajando actualmente.
+ El valor de *TR_SUELDO* no es NA.
+ El valor de *TR_SUELDO* no corresponde a la categoría "NS/NC", la cual no es imputable.

El cálculo de la moda se lleva a cabo usando funciones de la librería *dplyr*: group_by(RAMA) agrupa los registros por rama, count() contabiliza la frecuencia de cada nivel salarial dentro del grupo, y slice_max() selecciona el valor más frecuente (la moda) en cada rama. El resultado es una tabla auxiliar que asocia a cada rama su correspondiente “moda salarial”.

Cuando la moda salarial de cada rama está calculada, se puede comenzar la imputación. Empleando la función *left_join()*, se une la tabla de modas al conjunto de datos original a través de la variable *RAMA*. Luego, usando *mutate()* se reemplazan los valores NA con las condiciones *ifelse(TRBPRN1 == "Trabajando" & is.na(TR_SUELDO)*, es decir, que esté trabajando y que el valor sea NA, que es lo que se debe imputar. Tras la imputación, *TR_SUELDO* se reconvierte nuevamente en factor ordenado, asegurando que la variable conserva la estructura ordinal orginial y también las etiquetas.

Por útlimo, es posible verificar los resultados y la efectividad del proceso de imputación. Se oberva una imputación satisfactoria con reducción de 5266 casos de NA en trabajador a 0 NA presentes. No obstante, es necesario destacar todavía la presencia de 4527 valores faltantes, los cuales corresponden con NA de personas que no trabajan. Además, de acuerdo con el resumen de frecuencias, se muestra un distribución coherente con la esperada para variables salariales: rangos más comunes entre 1000 y 1999 euros y no se registran casos en la categoría "NS/NC" confirmando que se excluyó correctamente del proceso.

```{r}
#imputación de tr_sueldo usando la moda y dplyr y count().

library(dplyr)
library(ggplot2)

#convertimos variabls a factores para trabajar bien con ello

df$RAMA <- factor(df$RAMA,
                  levels = c("Artes y humanidades",
                             "Ciencias",
                             "Ciencias sociales y jurídicas",
                             "Ingeniería y arquitectura",
                             "Ciencias de la salud"))

df$TR_SUELDO <- factor(df$TR_SUELDO,
                       levels = c("Menos de 700 euros",
                                  "De 700 a 999 euros",
                                  "De 1.000 a 1.499 euros",
                                  "De 1.500 a 1.999 euros",
                                  "De 2.000 a 2.499 euros",
                                  "De 2.500 a 2.999 euros",
                                  "De 3.000 euros en adelante",
                                  "NS/NC"),
                       ordered = TRUE)

#chequear valores na en el dataset

print("Número de valores faltantes en TR_SUELDO")
sum(is.na(df$TR_SUELDO))

print("Distribución de NAs por rama")
print(table(df$RAMA, is.na(df$TR_SUELDO)))

#calculamos la moda sin tener en cuenta na y ns/nc

moda_por_rama <- df %>%
  filter(TRBPRN1 == "Trabajando",
         !is.na(TR_SUELDO),
         TR_SUELDO != "NS/NC") %>%
  group_by(RAMA) %>% 
  count(RAMA, TR_SUELDO, sort = TRUE) %>%
  slice_max(n, n = 1, with_ties = FALSE) %>%
  transmute(RAMA,
            moda_sueldo = as.character(TR_SUELDO))  # nos quedamos con el texto

#imputación en este caso con la moda 

df <- df %>%
  left_join(moda_por_rama, by = "RAMA") %>%
  mutate(
    TR_SUELDO = ifelse(
      TRBPRN1 == "Trabajando" & is.na(TR_SUELDO),
      moda_sueldo,                      # usamos la moda de su rama
      as.character(TR_SUELDO)           # dejamos el valor actual (o NA si no aplica)
    )
  ) %>%
  select(-moda_sueldo)

#convertimos tr_sueldo a factor ordenado otra vez
df$TR_SUELDO <- factor(df$TR_SUELDO,
                       levels = c("Menos de 700 euros",
                                  "De 700 a 999 euros",
                                  "De 1.000 a 1.499 euros",
                                  "De 1.500 a 1.999 euros",
                                  "De 2.000 a 2.499 euros",
                                  "De 2.500 a 2.999 euros",
                                  "De 3.000 euros en adelante",
                                  "NS/NC"),
                       ordered = TRUE)

#verificamos results

print("Valores faltantes en TR_SUELDO después de la imputación (solo trabajando)")
sum(is.na(df$TR_SUELDO[df$TRBPRN1 == "Trabajando"]))

print("Frecuencia de niveles TR_SUELDO (en todo el dataset)")
print(summary(df$TR_SUELDO))

# visualizar los resultados pero !solo los trbajando 

ggplot(df %>% filter(TRBPRN1 == "Trabajando"),
       aes(x = RAMA, fill = TR_SUELDO)) +
  geom_bar(position = "fill") +
  labs(
    title = "Distribución de niveles salariales imputados por rama (solo personas que trabajan)",
    x = "Rama de estudio",
    y = "Proporción dentro de cada rama",
    fill = "Nivel salarial"
  ) +
  scale_fill_brewer(palette = "Blues") +
  theme_minimal(base_size = 12) +
  theme(axis.text.x = element_text(angle = 45, hjust = 1))

#calcular cuántos valores se imputaron los na
imputaciones_por_rama <- df %>%
  filter(TRBPRN1 == "Trabajando") %>%
  group_by(RAMA) %>%
  summarise(
    Total_Registros = n(),
    Faltantes = sum(is.na(TR_SUELDO)),
    Completos = Total_Registros - Faltantes
  ) %>%
  mutate(
    Porcentaje_Completos = round((Completos / Total_Registros) * 100, 2)
  )

# unir tablas
resumen_imputacion <- left_join(moda_por_rama, imputaciones_por_rama, by = "RAMA")
resumen_imputacion

```

Con el propósito de examinar la distribución de las variables *RAMA* y *TR_SUELDO* tras la imputación, se genera una tabla de contingencia. El resultado respalda la correcta aplicación del método de imputación por moda y evidencia que la variable *TR_SUELDO* quedó adecuadamente estructurada.

```{r}
table(df$RAMA, df$TR_SUELDO, useNA = "ifany")

```


# Gráficas

Estadísticas del tipo de universidad.
```{r}
ggplot(data=df, aes(x = T_UNIV)) + geom_bar(aes(fill=SEXO)) +
  theme(axis.text.x = element_text(angle = 45, hjust = 1, size = 10))
```
Como podemos observar la gran mayoría de la gente ha estudiado de forma presencial en una universidad pública por lo que utilizar el factor de tipo de universidad para estudios siguientes puede no ser estadísticamente correcto, ya que hay oversampling.

Variación del tiempo transcurrido hasta que empezo a trabajar según su universidad.
```{r}
df_plot <- df %>% filter(!is.na(HATR_E11))

ggplot(data=df_plot, aes(x = HATR_E11)) + geom_bar(aes(fill=T_UNIV)) +
  theme(axis.text.x = element_text(angle = 45, hjust = 1, size = 10))
```
Variación del tiempo transcurrido hasta que empezo a trabajar según su rama.
```{r}
# Quitamos los registros NA y graficamos

df_plot <- df %>% filter(!is.na(HATR_E11))

ggplot(data=df_plot, aes(x = HATR_E11)) + geom_bar(aes(fill=URAMA)) +
  theme(axis.text.x = element_text(angle = 45, hjust = 1, size = 5))
```
Situación laboral separando por el tipo de rama del estudio más elevado.

```{r}
# Quitamos los registros NA y graficamos

df_plot <- df %>% filter(!is.na(TRBPRN1))

ggplot(df_plot, aes(x= TRBPRN1)) + geom_bar(aes(fill=URAMA)) +
  theme(axis.text.x = element_text(angle = 45, hjust = 1, size = 10))
```

Número de idiomas frente a situación laboral.
```{r}
# Quitamos los registros NA y graficamos

df_plot <- df %>% filter(!is.na(TRBPRN1),!is.na(IDIOMAS))

ggplot(df_plot, aes(x=IDIOMAS)) + geom_bar(aes(fill=SEXO)) + facet_wrap(~TRBPRN1) +
  theme(axis.text.x = element_text(angle = 45, hjust = 1, size = 10))
```

Rama del estudio más elevado en función de la situación laboral.
```{r}
df_plot <- df %>% filter(!is.na(TRBPRN1))

ggplot(df_plot, aes(x=URAMA)) + geom_bar(aes(fill=SEXO)) + facet_wrap(~TRBPRN1) +
  theme(axis.text.x = element_text(angle = 45, hjust = 1, size = 10))
```

Gráfica de la variación del sueldo según la rama de de estudio

```{r}
ggplot(df, aes(x = RAMA, fill = TR_SUELDO)) +
  geom_bar(position = "fill") +
  labs(
    title = "Variación del sueldo según la rama de estudio",
    x = "Rama de estudio",
    y = "Proporción de cada nivel salarial",
    fill = "Nivel salarial"
  ) +
  scale_fill_brewer(palette = "Blues") +
  theme_minimal(base_size = 12) +
  theme(axis.text.x = element_text(angle = 20, hjust = 1))

```

Gráfica de distribución de hombres y mujeres en cada rama de estudio

```{r}
ggplot(df, aes(x = RAMA, fill = SEXO)) +
  geom_bar(position = "fill") +
  labs(
    title = "Distribución de mujeres y hombres por rama de estudio",
    x = "Rama de estudio",
    y = "Proporción",
    fill = "Sexo"
  ) +
  scale_fill_manual(values = c("#F28E2B", "#4E79A7")) +
  theme_minimal(base_size = 12) +
  theme(axis.text.x = element_text(angle = 20, hjust = 1))

```
Gráfica de comparación salarial según sexo

```{r}
ggplot(df, aes(x = SEXO, fill = TR_SUELDO)) +
  geom_bar(position = "fill") +
  labs(
    title = "Diferencia salarial según el sexo",
    x = "Sexo",
    y = "Proporción de niveles salariales",
    fill = "Nivel salarial"
  ) +
  scale_fill_brewer(palette = "Purples") +
  theme_minimal()

```








